【裁判字號】    95,上訴,2175
【裁判日期】    950731
【裁判案由】    誣告
【裁判全文】
臺灣高等法院刑事判決                95年度上訴字第2175號
上  訴  人
即  被  告  甲○○
選任辯護人  羅正展  律師
上列上訴人因誣告案件，不服臺灣臺北地方法院95年度訴字第1
9號，中華民國95年5月25日第一審判決（起訴案號：臺灣臺北地
方法院檢察署94年度偵字第18642號），提起上訴，本院判決如
下：
    主  文
原判決撤銷。
甲○○無罪。
    理  由
一、公訴意旨以：甲○○與盧永正、乙○○二人（盧、高二人涉
    犯強制罪嫌部分業經判決確定）為朋友關係，甲○○前因賭
    博而積欠盧永正新台幣（下同）五千元。民國九十年十一月
    二十六日晚上七時三十分許，甲○○與盧永正約定在臺北市
    西門町之獅子林大樓六樓商討債務事宜，盧永正則偕乙○○
    一同赴會。因甲○○無法即刻償還賭債，盧永正、乙○○即
    要求甲○○將其父方永松所有車牌號碼為ＢＯ—九三○九號
    之自用小客車一輛供彼等使用充作擔保，待償還賭債後再交
    還車輛，甲○○遂與乙○○及戊○○，返回其位於臺北市○○○路之住處，取得上開車輛交由乙○○及戊○○駕駛。甲○○為確保車輛之安全，於交付車輛期間均隨同乙○○及戊○○出入。迄至九十年十一月二十八日下午四時許，甲○○
    與盧永正、乙○○二人一同駕車前往銀行提領金錢，因故於
    車上發生爭執，甲○○在台北縣新店市○○路○段一二一巷
    二七號前即跳離行駛中之前開車輛，適員警陳俊憲執行巡邏
    勤務經過，甲○○明知盧永正、乙○○二人並無共同搶奪及
    攜帶槍械之犯罪事實，竟意圖使盧永正、乙○○二人受刑事
    訴追，捏造盧永正、乙○○二人共同搶奪前開車輛、身上各
    自攜帶槍械之不實事項而向警員陳俊憲告發，經陳俊憲將盧
    永正、乙○○二人攔停緝獲後，始知上情。
二、公訴證據及所犯法條：
  (一)證人陳俊憲之證言，證明被告甲○○於九十年十一月二十八
    日下午四時許跳離車牌號碼ＢＯ—九三○九號自用小客車後
    ，向員警陳俊憲指訴盧永正、乙○○二人共同搶奪、各自攜
    有槍械一事，而實際上盧永正、乙○○二人並無攜帶槍械等
    情。
  (二)被告於前案審理中明白陳述係自願將前開車輛交由盧永正、
    乙○○二人使用，偵查中亦坦承並不知道盧永正、乙○○二
    人是否攜有槍械。
  (三)被告坦承確於上揭時地向證人陳俊憲表示戊○○、乙○○二
    人搶奪上開自用小客車等情。
  (四)所犯法條：刑法第一百六十九條第一項誣告罪。
三、被告辯解要旨：
  (一)否認有何明知盧永正、乙○○二人並無持有槍械之犯罪事實
    ，或意圖使盧永正、乙○○二人受刑事訴追，向證人陳俊憲
    虛構戊○○、乙○○分別隨身攜帶槍械之不實事項，告發戊○○、乙○○二人持有槍械之犯行。
  (二)我只向丁○○○○說戊○○、乙○○二人搶我車，從未向陳
    俊憲說過戊○○、乙○○分別隨身攜帶槍械之事，我不知他
    們是否有槍，可能是陳俊憲聽錯了，洵無誣告犯行等語。
  (三)當時我不願借錢予乙○○，我為護住自己的錢，與乙○○、
    戊○○發生拉扯，高湊岐打我，戊○○推我下車，我人受傷
    ，他們把車開走，我當時就認為這是搶車，才這樣跟警察說
    並無誣告等語。
四、爭點整理：
  (一)被告是否有誣指戊○○、乙○○二人搶奪車輛之犯行。
  (二)被告是否有誣指戊○○、乙○○二人攜帶槍械之犯行。
五、本院判斷：
  (一)被告是否有誣指戊○○、乙○○二人搶奪車輛之犯行：
  1.目擊證人魏正宏於原法院審理交互詰問時證稱：「（檢察官
    問：被害人即被告被推下車時，你距離多遠？）大約五十公
    尺內，所以我有看到被害人掉下來，當時整個車門是打開的
    ，至於左側或右側車門我現在實在沒有印象。（檢察官問：
    你有聽到被害人說什麼嗎？）被害人在追車，他當時好像說
    我的車，我的直覺反應是搶劫，我看到被害人爬起來後就要
    追車。（檢察官問：警詢中你稱有個男子被推出車門外，你
    可否分得出來被推出車外或自行跳車的分別嗎？）可以，被
    害人是被推出，我有看到車內有一隻手推被害人的動作及被
    害人身體有掙扎，且當時車門還是開著的，（檢察官問：當
    時車門是誰開的？）我無法判斷，但我看到的狀況是門被打
    開，有人被推擠，有人掉下來，有人追車，我的判斷就是搶
    劫。（檢察官問：被害人後來有無繼續追車？）有，因我有
    問他是否他的車，他說是，所以我就繼續追，被害人還在後
    面追到博愛街小客車最後停的地方，距離很近。於審判長補
    充詢問時，（審判長問：被告有無跟你說有人搶他的車？）
    我印象中應該是有，我問他是不是你的車，他說是，他也應
    該有提到搶，不然我不會去追那部車。」等語（詳原審卷九
    十五年五月十一日審判筆錄），而被告被推擠下車身體多處
    有摔傷情形，有驗傷診斷書附卷可稽，堪信被告當時係在汽
    車行駛中被人推擠下車，並非出於自由之意願離開其自用車
    ，客觀上係被戊○○、乙○○二人搶奪其車之情狀，經核尚
    非無據。
  2.雖被告先後多次所稱其如何離開上開自用小客車之原因，或
    稱係被推下車，或稱係自己要離開，或稱不知道，或稱係跌
    下車，有四種說法，前後矛盾，其曾供稱係其本人自願將車
    輛交給戊○○、乙○○二人使用，請求警方不要追究盧、高
    二人等語，且事後亦無積極證據足以證明戊○○、乙○○二
    人有搶奪上開自用小客車之犯行。惟查，戊○○、乙○○於
    被告離開其父所有之上開自用小客車後，並未停車而逕行駛
    離，被告在情急之下，主觀上認為渠等搶奪上開自用小客車
    ，欲取回上開自用小客車，而向證人魏正宏及丁○○○○稱
    戊○○、乙○○搶奪上開自用小客車，或因係誤會而主張戊○○、乙○○搶奪上開自用小客車，而向證人丁○○○○告
    發，並因盧、高二人有組織犯罪之情事，事後被告因有所畏
    懼而要求息事寧人，請求不究辦，尚難認被告有憑空捏造、
    虛構而提出前揭申告之情，公訴人所據尚不足以為被告有罪
    之認定，其所辯應堪採信。依前揭說明，自無從徒以被告所
    訴內容不確即令被告負此部分誣告罪責；此外，本院復查無
    其他積極證據足證被告此部分有何誣告犯行，不能證明其犯
    罪，自難率認被告構成誣告罪責。
  (二)被告是否有誣指戊○○、乙○○二人攜帶槍械之犯行：
    證人即台北縣政府警察局新店分局警備隊警員陳俊憲雖於九
    十三年二月二十四日原審法院九十二年度訴字第一九三一號
    案件審理時、本件九十四年九月二十一日偵查中及原審九十
    五年三月九日審理時證稱：「當時我開巡邏車經過新店市○○路，看到有一個人（即被告）坐在地上喊搶劫，我就停車
    請他上車，一起追車到巷子裡面將車攔下，被搶的人表示（
    坐在車上的二人）戊○○、乙○○有帶槍，而我只有一個人
    ，所以我也很緊張，我抓到車上的人時，被搶的人從車上跑
    ，十分鐘後跑回，並要我不要辦他們，我跟被搶的人說你告
    知我他們身上各有一把槍，我一個人帶著一把槍都不怕了，
    為何你不敢？」、「（檢察官問：是否如筆錄記載，被告向
    你陳述搶車的人有帶槍？）我叫被告上車，在追逐過程中，
    被告跟我說搶車的二人，一人有帶一把，因為情況緊急就一
    直追。」、「當天被告說有人搶車，我請他指給我看，被告
    還說搶他車子的人有二人，身上各攜帶一把槍，後來攔下戊○○、乙○○二人並未在他們身上或車上查獲槍枝。」等語
    （詳九十二年度訴字第一九三一號卷第一五０至一五七頁、
    九十四年他字第五二四四號卷第二三頁、原審九十五年三月
    九日審判筆錄）。惟據證人即當時協助警方攔載被搶車輛之
    魏正宏證稱：「當天有一部自用小客車在新店市○○路一五
    ○、一五二號之間，有一個受害者從一部車子右側車門被丟
    出來，車子往前逃逸。被害人被推下車時，距離我大約五十
    公尺內，我可以分得出來被害人是被推出車外，我有看到車
    內有一隻手推被害人的動作及被害人身體有掙扎，我看到的
    狀況是門被打開，有人被推擠，有人掉下來，有人追車，我
    的判斷就是搶劫，被害人有追車，因我有問他是否他的車，
    他說是，所以我就繼續追，被害人還在後面追到博愛街小客
    車最後停的地方，距離很近，被推下車的人跟在警察旁邊，
    回到派出所後我們三方共四個人都沒有再碰面，從看見有人
    從車上掉出來，一直到新店分局製作筆錄，整個過程中，我
    沒有聽見庭上被告（甲○○）有說車上的人有人帶槍」（見
    原審九十五年五月十一日審判筆錄第二至四頁）。且查依另
    案（即戊○○、乙○○搶奪案）案卷，被告於九十年十一月
    二十八日在案發當日以被害人身分接受警局詢問所製作之（
    調查）筆錄，除指訴戊○○、乙○○二人搶奪之事實外，並
    無隻字片語指控盧、高二人有非法持槍犯行，有該次警詢筆
    錄可稽，並據證人即制作該次筆錄之丙○○○○於本院交互
    詰問時證稱甲○○於該案並未指訴盧、高二人持有槍械，當
    時丁○○○○亦未提到涉嫌搶犯有非法持槍之事實，雖證人
    陳俊憲於本院審理時另稱因查不到槍械，故未就此部分事實
    告知丙○○○○，果被告於案發時確曾向員警虛構事實指稱
    盧、高二人非法持有搶械，為何警詢筆錄未一併記載該部分
    所指訴之事實，而持有槍械是危害社會治安之重大犯罪，若
    證人丁○○○○於逮捕盧、高二嫌時，縱未在二人身上或車
    上查獲槍械，為防盧、高二嫌可能續擁槍自重，有危害社會
    治安之虞，依正常辦案程序理應將上情報告上級並聲請搜索
    票，依法對盧、高二人之相關生活住處進行搜索，查明真相
    ，以肅清可能危害治安之非法槍械，盡警察人員維護治安之
    職責，方屬正辦，惟證人丁○○○○均未有任何查明真相，
    合乎辦案程序之劍及履及之積極作為，其證言之憑信性是否
    屬實，已非無疑。況追擊持槍搶奪之歹徒，係高度危險性之
    危害社會治安之重大犯罪事件，揆諸常情，接受報案之員警
    應高度謹慎戒懼，盡速通報警網立即支援前來合力圍捕搶犯
    ，豈有僅員警一人一槍在毫無戒備及警網支援之情況下，獨
    自追捕兩位持槍之搶犯，核與常情有違。本件案發時是九十
    年十一月二十八日，而證人丁○○○○是九十二年十一月間
    及九十三年、九十四年間至法院作證，以其在本院證稱：在
    警界服務將近二十年，平常每月偵辦刑案約二件，年約十二
    至二十四件，平日並有例行勤務，是否能清楚記憶本案被告
    當年之報案詳情及具體內容，令人置疑。且據被告甲○○供
    稱其為確保自用小客車之安全，自九十年十一月二十六日晚
    間至翌日下午四時起，均與盧、高二人一同出入，果其有誣
    指二嫌有非法持有槍械之故意，則其指稱因畏懼盧、高二人
    可能持有槍械不敢冒然離去，則事出有因而懷疑誤信二人持
    有槍枝，亦可輕易解免於誣告罪責，乃其自偵查、原審迄本
    院審理中均堅稱未看見或懷疑盧、高二人可能持有手槍，所
    辯九十年十一月二十七日案發當天向丁○○○○報案時，並
    未誣指戊○○、乙○○持槍搶奪自用車輛，較符實情，應可
    採信，亦難率認被告有此部分誣告之行為。
六、撤銷改判之理由：
  (一)按犯罪事實應依證據認定之，無證據不得認定犯罪事實，刑
    事訴訟法第一百五十四條第二項定有明文。是以，認定不利
    於被告之事實須依積極證據，苟積極證據不足為不利於被告
    事實之認定時，即應為有利於被告之認定（最高法院三十年
    台上字第八一六號判例意旨參看），如未能發現相當證據，
    或證據不足以證明，自不能以推測或擬制之方法，為裁判基
    礎（最高法院四十年台上字第八十六號判例意旨參看）。此
    所謂認定犯罪事實所憑之證據，雖不以直接證據為限，間接
    證據亦包括在內，然而無論直接或間接證據，其為訴訟上之
    證明，須於通常一般之人均不致有所懷疑，而得確信其為真
    實之程度者，始得據為有罪之認定（最高法院七十六年台上
    字第四九八六號判例意旨參看）。
  (二)本案並無其他具體之證據使法院足以確信被告有誣指盧、高
    二人持槍犯行，原審就被告被訴誣告搶奪部分，為無罪之認
    定，固無不合，惟就被訴誣告盧、高二人非法持有槍械部分
    ，未予詳查，就此部分遽予論罪科刑，尚有未洽，被告上訴
    意旨否認此部分犯罪為有理由，爰由本院將原判決予以撤銷
    ，改諭知被告無罪之判決。
七、適用之法律：刑事訴訟法第三百六十九條第一項前段、第三
    百六十四條、第三百零一條第一項。
本案經檢察官吳慧蘭到庭執行職務。
中    華    民    國    95    年    7     月    31    日
                  刑事第五庭  審判長法  官  吳    敦
                                    法  官  張 傳 栗
                                    法  官  吳 啟 民
以上正本證明與原本無異。
檢察官如不服本判決，應於收受送達後十日內向本院提出上訴書
狀，其未敘述上訴之理由者並得於提起上訴後十日內向本院補提
理由書（均須按他造當事人之人數附繕本）。
                                    書記官  江 采 廷
中    華    民    國    95    年    8     月    2     日


司法院資訊處製作；財團法人民間司法改革基金會備份。
